臺灣高等法院刑事判決
110年度原上訴字第24號
上  訴  人  
即  被  告  李亞男


選任辯護人  李秋銘律師
上列上訴人即被告因違反洗錢防制法等案件，不服臺灣宜蘭地方
法院109年度原訴字第11號，中華民國109年12月29日第一審判決
（起訴案號：臺灣宜蘭地方檢察署109年度偵字第3905號），提
起上訴，本院判決如下：
    主  文
上訴駁回。
    事  實
一、李亞男明知金融機構帳戶為個人理財之重要工具，並為關係
    個人財產、信用之表徵，而申請開立金融帳戶並無任何特殊
    限制，任何人只要有些許款項，均可自行至不同金融機構申
    請開立多數帳戶使用，且現今社會詐騙案件層出不窮，詐欺
    集團經常藉由承租、收購、應徵工作等方式，取得他人金融
    帳戶以供詐欺取財等財產犯罪之工具，並藉此逃避執法人員
    之追查，以達到掩飾、隱匿犯罪所得之目的，仍基於幫助詐
    欺取財及幫助洗錢之不確定故意，於民國109年4月5日晚間9
    時4分許，依真實姓名年籍不詳、暱稱「陳欣怡」之成年女
    子指示，在宜蘭縣○○鎮○○路00號、20號統一超商纘祥門市，
    將其所有之彰化商業銀行三峽分行帳號000-00000000000000
    號帳戶（下稱本案彰銀帳戶）及玉山商業銀行三峽分行帳號
    000-0000000000000號帳戶（下稱本案玉山銀行帳戶）之存
    摺、提款卡及密碼，以出租每本10天為1期、每期可獲新臺
    幣（下同）1萬1,000元報酬之代價，利用統一超商店到店之
    方式，將上開二帳戶之存摺、提款卡及密碼，寄送至臺南市
    ○○區○○路0段00號統一超商南英門市予真實姓名年籍不詳之
    收件人「連＊言」，以此作為詐欺集團遂行詐欺取財之犯罪
    工具並掩飾、隱匿不法所得之去向。嗣詐欺集團成員取得上
    開二帳戶之存摺、提款卡及密碼後，即基於共同意圖為自己
    不法所有之詐欺取財及洗錢之犯意聯絡，分別為下列犯行：
    　
  ㈠於109年4月8日上午11時17分許之前某時，撥打電話予洪健鳳
    ，佯稱為其媳婦，急需用錢云云，致洪健鳳陷於錯誤，遂於
    同日上午11時17分許，至臺中市○○區○○路00號台中銀行，以
    臨櫃方式匯款10萬元至本案彰銀帳戶，該款項旋遭提領一空
    。嗣因洪健鳳發覺受騙而報警處理。
  ㈡於109年4月8日上午11時許，撥打電話予劉李春蘭，佯稱為其
    女兒，急需用錢云云，致劉李春蘭陷於錯誤，遂於同日下午
    3時6分許，至新北市○○區○○路000號民族郵局，以臨櫃方式
    匯款13萬元至本案玉山銀行帳戶，該款項旋遭提領一空。嗣
    因劉李春蘭發覺受騙而報警處理。
二、案經洪健鳳、劉李春蘭訴由宜蘭縣政府警察局礁溪分局報告
    臺灣宜蘭地方檢察署檢察官偵查起訴。
    理  由
壹、證據能力部分：
    本案據以認定被告李亞男犯罪之供述證據（詳如後述），其
    中屬於傳聞證據之部分，檢察官、被告、辯護人在本院審理
    時均未爭執其證據能力，復經本院審酌認該等證據之作成無
    違法、不當或顯不可信之情況，非供述證據亦查無公務員違
    背法定程序而取得之情事，依刑事訴訟法第158條之4反面解
    釋、第159條至第159條之5規定，均有證據能力。
貳、實體部分：
一、訊據被告固坦承有以每10日為1期、每期1萬1,000元之代價
    將本案彰銀及玉山銀行帳戶交付予他人使用之事實，惟矢口
    否認有何幫助詐欺及幫助洗錢犯行，辯稱：伊僅高中肄業，
    社會經驗不高，當時在網路上找家庭代工，因暱稱「陳欣怡
    」之人向伊佯稱工作合法，並提供公司登記資料，伊才沒有
    懷疑，同意將帳戶租給公司，亦係遭詐騙集團詐騙，並無幫
    助詐欺、洗錢之不確定故意云云。經查：
  ㈠本案彰銀帳戶及玉山銀行帳戶皆為被告所申辦，被告並與LIN
    E通訊軟體暱稱「陳欣怡」之人約定以出租每10日為1期、每
    期1萬1,000元之代價，於109年4月5日晚上9時許，依「陳欣
    怡」之指示，在宜蘭縣○○鎮○○路00號、20號統一超商纘祥門
    市，將其所有前開二帳戶存摺、提款卡及密碼，以店到店之
    方式寄送至臺南市○○區○○路0段00號統一超商南英門市，收
    件人則為真實姓名年籍不詳之「連＊言」，上開物品隨即為
    不詳詐欺集團成員使用，該等詐欺集團成員旋以事實欄所載
    方式，詐騙告訴人洪健鳳、劉李春蘭，致其等陷於錯誤而分
    別匯款10萬元、13萬元至被告所有前開二帳戶後遭提領一空
    等事實，業據被告於原審準備程序及審理、本院準備程序時
    供承不諱（見原審卷第36至37、84至85頁、本院卷第77頁）
    ，核與告訴人洪見鳳、劉李春蘭於警詢時指訴情節大致相符
    （見警卷第7至8、20至22頁），並有彰化商業銀行股份有限
    公司109年5月20日彰作管字第10920003560號函檢附本案彰
    銀帳戶開戶基本資料及交易明細（見警卷第71至73頁）、玉
    山銀行個金集中部109年6月15日玉山個（集中）字第109006
    6633號函檢附本案玉山銀行帳戶開戶基本資料及交易明細（
    見警卷第74至76頁）、告訴人洪健鳳及劉李春蘭提出之匯款
    單（見警卷第9、23頁）、告訴人洪健鳳台中銀行存摺封面
    （見警卷第10頁）、被告與「陳欣怡」之LINE通訊軟體對話
    紀錄（見警卷第43至62頁）、臉書社群軟體求職網站截圖（
    見警卷第63頁）、統一超商南英門市交貨便收據（見警卷第
    64頁）、本案彰銀及玉山銀行帳戶存摺封面照片（見警卷第
    40、67至68頁）、臺中市政府警察局大甲分局義里派出所、
    新北市政府警察局海山分局海山派出所受理詐騙帳戶通報警
    示簡便格式表（見警卷第12、24頁）、內政部警政署反詐騙
    諮詢專線紀錄表（見警卷第15、26頁）附卷可稽，應堪認定
    。
  ㈡再按行為人對於構成犯罪之事實，預見其發生而其發生並不
    違背其本意者，以故意論，刑法第13條第2項定有明文；又
    金融帳戶為個人之理財工具，一般民眾皆可自由申請開設金
    融帳戶，並無任何特殊之限制，亦得同時在不同金融機構申
    請多數存款帳戶使用。且衡諸一般常情，金融帳戶之存摺、
    提款卡事關個人財產權益之保障，其專有性甚高，除非本人
    或與本人親密關係者，難認有何理由可自由流通使用該帳戶
    ，一般人均有妥為保管及防止他人任意使用之認識，縱特殊
    情況偶需交付他人使用，亦必深入瞭解用途及合理性，始予
    提供，且該等專有物品如落入不明人士手中，而未加以闡明
    正常用途，極易被利用為與財產有關之犯罪工具，此為吾人
    依一般生活認知所易於體察之常識；而有犯罪意圖者，非有
    正當理由，竟徵求他人提供帳戶，客觀上可預見其目的，係
    供為某筆資金之存入，後再行領出之用，且該筆資金之存入
    及提領過程係有意隱瞞其流程及行為人身分曝光之用意，一
    般人本於一般認知能力均易於瞭解（最高法院93年度台上字
    第31號判決意旨參照）。況利用他人帳戶從事詐欺犯行，早
    為傳播媒體廣為報導，政府機關及各金融機構亦不斷呼籲民
    眾應謹慎控管己有帳戶，且勿出賣或交付個人帳戶，以免淪
    為詐騙者之幫助工具。依一般人之社會生活經驗，苟不以自
    己名義申請開戶，卻向不特定人蒐集帳戶供己使用，其目的
    極可能欲利用該帳戶供作非法詐財，已屬一般智識經驗之人
    所能知悉或預見。被告於原審審理時供稱：伊高中肄業，先
    前曾從事餐飲業及美髮業等工作，目前為家庭主婦，有1個1
    歲小孩等語（見原審卷第85至86頁），其既有相當之智識及
    社會經驗，對於上情已難諉為不知，竟相信有不必勞動、只
    需單純提供帳戶即可獲取高額報酬之工作，難認合乎常情；
    況其於警詢時亦供稱：知道提供帳戶供他人使用是違法行為
    ，但對方跟伊說是安全的等語（見警卷第6頁），足見其曾
    聽聞不得隨意將帳戶資料交付他人之宣傳，而預見倘將帳戶
    資料任意交付他人，將可能遭用於詐欺犯罪甚明。參以其係
    因見聞臉書社群軟體中名稱「北中南區 工作 兼職 學生打
    工 賺錢 日領 週領 工作貼文徵才」之粉絲社團內，暱稱「
    花花」之人所張貼之求職廣告，加入LINE通訊軟體了解後，
    暱稱「陳欣怡」之人即與被告約定報酬租用被告之帳戶等情
    ，亦據被告於警詢時供承不諱，觀諸被告與「陳欣怡」之LI
    NE通訊軟體對話紀錄，被告顯然不識「陳欣怡」，惟仍應其
    要求與指示，以超商店到店方式寄送本案彰銀及玉山銀行帳
    戶相關物品予不識之人，被告並曾於警詢時供稱：對方有教
    伊如果被超商店員問到包裹裡面是裝甚麼，就回答是裝書等
    語（見警卷第5頁），再細譯被告與「陳欣怡」之前揭對話
    紀錄，亦足見被告知悉便利商店不允許寄送提款卡等貴重物
    品（見警卷第52頁），被告既明知將所有之金融帳戶任意交
    付予不具備信賴關係之不明人士，其後將無從有效管理該帳
    戶之使用，一旦遭作為不法用途使用，亦無從防範，仍決意
    為之，益見被告提供自身帳戶予不詳他人使用之心態及該行
    為所呈現之主觀惡意，已達主觀上容任他人任意使用該帳戶
    進行存、提款項遂行詐欺犯罪之程度，被告主觀上應有幫助
    利用其帳戶犯詐欺取財罪之不確定故意。
  ㈢再按提供金融帳戶提款卡及密碼之行為人，因已將帳戶之提
    款卡及密碼等物件提供他人使用，失去對自己帳戶之實際管
    領權限，若無配合指示親自提款，即無收受、持有或使用特
    定犯罪所得之情形，且無積極之移轉或變更特定犯罪所得之
    行為，故非屬洗錢防制法第2條第1款、第3款所稱之洗錢行
    為。又洗錢防制法第2條修正之立法說明第3點雖謂「…四提
    供帳戶以掩飾不法所得之去向，例如：販售帳戶予他人使用
    …」等語，似以販售帳戶為洗錢類型之一，然其僅係單純之
    舉例，並未說明何以與掩飾、隱匿之要件相當。而文義解釋
    為法律解釋之基礎，立法者之意思僅屬對構成要件文義之眾
    多解釋方法之一，仍須就法條文字之規範目的及保護利益具
    體分析。一般而言，洗錢防制法第2條第2款之掩飾、隱匿行
    為，目的在遮掩、粉飾、隱藏、切斷特定犯罪所得與特定犯
    罪間之關聯性，是此類洗錢行為須與欲掩飾、隱匿之特定犯
    罪所得間具有物理上接觸關係（事實接觸關係）。而提供金
    融帳戶提款卡及密碼供他人使用，嗣後被害人雖匯入款項，
    然此時之金流仍屬透明易查，在形式上無從合法化其所得來
    源，未造成金流斷點，尚不能達到掩飾或隱匿特定犯罪所得
    之來源、去向及所在之作用，須待款項遭提領後，始產生掩
    飾、隱匿之結果。故而，行為人提供金融帳戶提款卡及密碼
    ，若無參與後續之提款行為，即非洗錢防制法第2條第2款所
    指洗錢行為，無從成立一般洗錢罪之直接正犯；然如行為人
    主觀上認識該帳戶可能作為收受及提領特定犯罪所得使用，
    他人提領後即產生遮斷資金流動軌跡以逃避國家追訴、處罰
    之效果，仍基於幫助之犯意而提供，則應論以幫助犯同法第
    14條第1項之一般洗錢罪（最高法院108年度台上大字第3101
    號刑事大法庭裁定意旨參照）。本案被告係因工作求職，始
    與真實姓名、年籍均不詳，LINE通訊軟體暱稱「陳欣怡」之
    人聯繫家庭代工事宜，已如前述，惟細譯被告與暱稱「陳欣
    怡」之LINE通訊軟體對話紀錄，「陳欣怡」向被告介紹之工
    作內容為租用被告之帳戶給公司證券客戶作為合法交易使用
    ，並約定價金（見警卷第43頁）；又「陳欣怡」不斷向被告
    保證其公司為合法經營，並提供公司之登記資料予被告（見
    警卷第44頁）；「陳欣怡」並向被告介紹其公司之工作性質
    ，為國泰證券公司所屬，並有很多國外的會員至其公司買賣
    證券賺錢，由於該些人士並無我國之帳戶，故需租用被告之
    帳戶供其客戶使用等語（見警卷第45頁），可知被告於了解
    其求職之工作內容，係為提供其帳戶予「陳欣怡」所指稱公
    司之海外客戶作為買賣證券交易之用，衡情應可預見該等帳
    戶嗣後將有多筆款項頻繁進出之事實，被告復不否認其未曾
    向「陳欣怡」所稱之國泰證券公司查證，遑論一般合法經營
    之證券公司，應無向員工承租帳戶供海外客戶使用之可能，
    故「陳欣怡」此部分說詞，顯與情理相違，況被告於對該公
    司海外客戶之身分尚未明瞭之情形下，即率然提供本案二帳
    戶予不具備信賴關係之「陳欣怡」作為身分不詳之人用以操
    弄不明金流進出之用，足認被告主觀上應可預見其帳戶嗣後
    將淪為不明金流掩飾、隱匿之工具，且縱使發生亦不違背其
    本意，而有幫助洗錢之不確定故意甚明。是被告雖係為求職
    而提供帳戶，然其既對工作內容將涉及大筆金流之進出有所
    認識，則其主觀上即有幫助詐欺集團成員於財產犯罪後，遂
    行洗錢之不確定故意，應堪認定，被告否認其有幫助洗錢之
    不確定故意云云，亦無可採。　　　
  ㈣至辯護人雖稱：被告係因詐欺集團之話術而遭騙取帳戶，因
    經濟困窘而急於謀職，其心理狀態與一般人不同，故於不確
    定故意之認定應更為嚴格；又洗錢防制法所定之前置犯罪，
    雖包含刑法第339條之詐欺取財罪，然被告於提供帳戶之初
    ，難以預見該等帳戶將惟他人作何種使用，且被告於提供帳
    戶之時，前置犯罪既尚未發生，則被告亦難成立洗錢罪或幫
    助洗錢罪云云。惟查：
　⒈被告雖係因求職而與暱稱「陳欣怡」之人約定租借帳戶之金
    額，始提供本案二帳戶之相關資料與詐欺集團，然被告於警
    詢時即已明確供稱其知悉任意提供帳戶與他人為違法，且就
    其與「陳欣怡」之LINE通訊軟體對話紀錄中，被告於第一時
    間亦有對其工作內容保持懷疑的態度，僅因「陳欣怡」再三
    向其保證為合法，即決意提供本案二帳戶，其對於任意提供
    帳戶與不認識之人，嗣後可能會遭該他人從事不法應有所認
    識，仍基於可輕易取得工作報酬之僥倖心態而提供帳戶，足
    認被告提供帳戶時縱有經濟上之需求，其尚有明辨是非之可
    能，而與毫無智識程度、全然不明事理之人仍屬有別，辯護
    人謂被告心理狀態、智識程度，與常人不同云云，並不可採
    。
　⒉再按利用人頭帳戶獲取犯罪所得，於款項匯入人頭帳戶後，
    非但完成侵害被害人個人財產法益之詐欺取財行為，同時侵
    害上開國家社會法益之洗錢行為，造成詐欺取財行為最後階
    段與洗錢行為二者局部重合，二罪侵害之法益不同，偏論其
    一，均為評價不足，自應併論以詐欺取財罪及洗錢罪，並依
    一行為觸犯數罪名之想像競合犯，從一重處斷。從而明知他
    人使用帳戶可能係為供作收受詐欺所得款項之用，仍提供帳
    戶予其使用，對利用該帳戶收受詐欺款項及洗錢等行為，自
    應負幫助詐欺取財及洗錢罪責（最高法院109年度台上字第5
    175號判決意旨參照）。故提供帳戶之行為人，客觀上應可
    預見其提供之目的，在於使某特定之第三人於存、提款過程
    中「隱瞞其行為人之真實身分」，是其主觀上除有縱使遭人
    利用以詐取財物，亦不違反其本意之不確定故意外，其既知
    悉借用其帳戶存摺、提款卡之目的，在得於某特定款項之存
    、提過程中，隱匿犯罪行為人之真實身分，即意指行為人任
    意提供存摺、提款卡之行為，難謂無供他人利用以切斷其帳
    戶內資金與犯罪行為間關聯性之主觀犯意，自應同負幫助洗
    錢罪責。本案被告提供帳戶之初，既對於嗣後該帳戶可能作
    為詐欺取財等特定財產犯罪之工具有不確定故意，已如前述
    ，則於詐欺集團詐騙告訴人匯款，嗣該筆款項匯入被告本案
    二帳戶時，雖尚屬詐欺取財罪之後階段行為，惟實際上已與
    洗錢罪之前階段行為局部重合，縱使該金流形式上仍於金融
    帳戶之間流動，惟該金流仍因被告提供帳戶之行為，產生隱
    匿實際犯罪行為人之結果，終將導致檢警查緝上之困難，顯
    已製造金流斷點，而達到洗錢防制法第2條第2項所稱掩飾、
    隱匿之特定犯罪所得之目的，故前揭辯護意旨，亦不足採。
  ㈤綜上所述，本案事證明確，被告犯行洵堪認定，應予依法論
    科。
二、論罪科刑：
  ㈠按刑法上之幫助犯，係對於犯罪與正犯有共同之認識，而以
    幫助之意思，對於正犯資以助力，未參與實行犯罪之行為者
    而言。查被告提供本案二帳戶之存摺、提款卡及密碼予真實
    姓名、年籍不詳之詐騙集團成員收受、使用，使告訴人因而
    遭詐騙集團詐騙而將款項分別匯入本案二帳戶，旋遭提領殆
    盡，被告僅為他人之詐欺取財犯行提供助力，尚無證據足以
    證明被告係以自己實施詐欺取財犯罪之意思，或與他人為詐
    欺取財犯罪之犯意聯絡，或有直接參與詐欺取財犯罪構成要
    件行為分擔等情事，是被告應屬幫助犯詐欺取財罪無訛。另
    本案並無法證明暱稱「陳欣怡」之人與以電話對告訴人施詐
    之詐欺集團成員為不同人，復無其他證據證明嗣後出面領取
    款項者與上開成員皆為不同，自難認該詐欺集團成員在3人
    以上，而該當刑法第339條之4第1項第2款之加重要件，附此
    敘明。
  ㈡核被告所為，係犯刑法第30條第1項前段、第339條第1項之幫
    助詐欺取財、刑法第30條第1項前段、洗錢防制法第14條第1
    項之幫助一般洗錢罪。公訴意旨雖認被告係成立洗錢防制法
    第14條第1項之正犯，然被告僅提供帳戶予詐欺集團成員，
    無參與後續之提款行為，揆諸上開說明，提供帳戶之行為人
    所為非洗錢防制法第2條第2款所指洗錢行為，無從成立一般
    洗錢罪之直接正犯，此部分公訴意旨，容有誤會。惟正犯與
    幫助犯、既遂犯與未遂犯，其基本犯罪事實並無不同，僅犯
    罪之態樣或結果有所不同，尚不生變更起訴法條之問題（最
    高法院101年度台上字第3805號、102年度台上字第1998號判
    決意旨參照），自毋庸變更起訴法條。
  ㈢被告以一行為同時提供本案二帳戶，幫助詐欺集團分別詐欺
    告訴人洪健鳳、劉李春蘭之財物、洗錢，係以一行為而觸犯
    數罪名，為想像競合犯，應依刑法第55條前段規定，從一重
    之幫助一般洗錢罪處斷。　　　
  ㈣被告係對一般洗錢罪之正犯資以助力而未參與其犯罪行為之
    實行，屬幫助犯，爰依刑法第30條第2項規定，減輕其刑。
  ㈤原審認被告犯罪事證明確，論以幫助一般洗錢罪，並審酌被
    告不思循正當途徑獲取所需，以提供金融帳戶助長詐騙集團
    犯罪，增加政府查緝此類犯罪之困難，因而危害他人財產法
    益及社會秩序非輕，兼衡其犯後未坦認犯行、犯罪之動機、
    手段、所生損害、前科素行、於原審自陳高中肄業之智識程
    度、目前為家庭主婦、懷有身孕、有1名1歲小孩需扶養之家
    庭生活狀況等一切情狀，量處有期徒刑2月，併科罰金1萬元
    ，並就罰金部分諭知易服勞役之折算標準為以1,000元折算
    一日；另敘明被告固有將本案二帳戶資料提供詐欺集團成員
    遂行詐欺犯行，惟卷內尚乏積極證據證明被告就此獲有報酬
    或因此免除債務，自無從遽認被告有何實際獲取之犯罪所得
    ，爰不予諭知沒收或追徵其價額，又因被告非實際提款之人
    ，無掩飾、隱匿詐欺贓款之犯行，非屬洗錢防制法第14條第
    1項之正犯，故亦無同法第18條第1項特別沒收規定之適用等
    旨。經核其認事用法尚無違誤，量刑亦屬妥適。被告上訴仍
    執前詞，否認犯罪，均不足採，業經本院指駁說明如前，其
    指摘原審量刑過重，亦無可採，其上訴為無理由，應予駁回
    。
　㈥至被告前雖未曾因故意犯罪而受有期徒刑以上刑之宣告，此
    有本院被告前案紀錄表在卷可佐，然被告於警詢、原審及本
    院審理時始終否認犯行，復未與告訴人達成和解或賠償損害
    ，難認所受刑之宣告以暫不執行為適當，自不宜宣告緩刑，
    附此敘明。
據上論斷，應依刑事訴訟法第368條，判決如主文。
本案經檢察官滕治平到庭執行職務。
中　　華　　民　　國　　110 　年　　5 　　月　　27　　日
                  刑事第十六庭  審判長法　官  葉騰瑞
                                      法　官  廖紋妤
                                      法　官  陳芃宇
以上正本證明與原本無異。
如不服本判決，應於收受送達後20日內向本院提出上訴書狀，其
未敘述上訴之理由者並得於提起上訴後20日內向本院補提理由書
（均須按他造當事人之人數附繕本）「切勿逕送上級法院」。
                                      書記官  蘇佳賢
中　　華　　民　　國　　110 　年　　5 　　月　　27　　日
附錄：本案論罪科刑法條全文
中華民國刑法第30條
（幫助犯及其處罰）
幫助他人實行犯罪行為者，為幫助犯。雖他人不知幫助之情者，
亦同。
幫助犯之處罰，得按正犯之刑減輕之。
中華民國刑法第339條第1項
（普通詐欺罪）
意圖為自己或第三人不法之所有，以詐術使人將本人或第三人之
物交付者，處5年以下有期徒刑、拘役或科或併科50萬元以下罰
金
。
洗錢防制法第14條第1項
有第二條各款所列洗錢行為者，處7年以下有期徒刑，併科新臺
幣
5百萬元以下罰金。